【裁判字號】    96,訴,1237
【裁判日期】    970418
【裁判案由】    違反藥事法
【裁判全文】
臺灣臺北地方法院刑事判決              96年度訴字第1237號
公  訴  人  臺灣臺北地方法院檢察署檢察官
被      告  丁○○
                      號4樓
選任辯護人  鐘炯律師
上列被告因違反藥事法案件，經檢察官提起公訴（95年度調偵字
第794 號），本院判決如下：
    主  文
丁○○無罪。
    理  由
壹、公訴意旨略以：被告丁○○為吉星藥局（址設臺北市○○區
    ○○路19號2 樓）之負責人，明知美商美國惠氏控股公司（
    原為美商美國氰胺股份有限公司，以下簡稱美國惠氏公司）
    生產銷售之「CENTRUM SILVER」（中文譯名「銀寶善存」，
    ）及「CENTRUM 」（中文譯名「善存」）綜合維他命藥品，
    業經授權臺灣惠氏股份有限公司（以下簡稱臺灣惠氏公司）
    生產及銷售，且其於民國94年12月前某日，在不詳處所向姓
    名、年籍不詳之人，以每瓶不詳之代價，購買標示為美國惠
    氏公司生產之「CENTRUM SILVER」270 粒裝、「CENTRUM 」
    325 粒裝及180 粒裝各若干瓶，均為未經行政院衛生署核准
    擅自輸入之藥品，竟基於概括犯意，自94年12月間起迄95年
    6 月30日止，在吉星藥局販售與甲○○及不特定之人圖利，
    並於94年12月13日及95年6 月30日，分別以每瓶新臺幣（下
    同）1,200 元及1,300 元之價格，銷售「CENTRUM SILVER」
    270 粒裝各1 瓶予甲○○。嗣經法務部調查局臺北巿調查處
    （以下簡稱臺北調查處）人員於95年8 月10日，持搜索票前
    往吉星藥局搜索時，於該藥局當場查獲未經核准擅自輸入之
    「CENTRUM 」325 粒裝3 瓶及180 粒裝10瓶，始悉上情。綜
    上，因認被告涉犯藥事法第83條第1 項之販賣禁藥罪嫌等語
    。
貳、按犯罪事實應依證據認定之，無證據不得認定犯罪事實；不
    能證明被告犯罪者，應諭知無罪之判決，刑事訴訟法第154
    條第2 項、第301 條第1 項分別定有明文。又認定不利於被
    告之事實，須依積極證據，苟積極證據不足為不利於被告事
    實之認定時，即應為有利於被告之認定，更不必有何有利之
    證據；事實之認定，應憑證據，如未能發現相當證據，或證
    據不足以證明，自不能以推測或擬制之方法，以為裁判之基
    礎，最高法院30年上字第816 號、40年臺上字第86號判例可
    資參照。次按刑事訴訟法第161 條已於91年2 月8 日修正公
    布，修正後同條第1 項規定：檢察官就被告犯罪事實，應負
    舉證責任，並指出證明之方法。因此，檢察官對於起訴之犯
    罪事實，應負提出證據及說服之實質舉證責任。倘其所提出
    之證據，不足為被告有罪之積極證明，或其闡明之證明方法
    ，無從說服法官以形成被告有罪之心證，基於無罪推定之原
    則，自應為被告無罪判決之諭知，亦有最高法院92年臺上字
    第128 號判例意旨足參。
參、公訴意旨認被告涉有前述犯行，無非係以證人甲○○之證述
    、告發代理人黃翰威律師之指訴、臺灣惠氏公司出具之產品
    鑑定報告書與照片4 張、徵信調查報表與被告名片、臺北市
    政府衛生局95年8 月3 日北巿衛藥食字第09535944200 號函
    與95年8 月21日北市衛藥食字第0953649600號函各1 份及扣
    案美國惠氏公司所生產銷售之「CENTRUM 」325 粒裝3 瓶、
    180 粒裝10瓶等件為其論據。而經本院訊問後，被告雖坦承
    為吉星藥局負責人，臺北市調查處於95年8 月10日前往吉星
    藥局搜索時，確有於該藥局查獲美國惠氏公司所生產銷售之
    「CENTRUM 」325 粒裝3 瓶及180 粒裝10瓶等情，惟矢口否
    認有何公訴意旨所指之犯行，並辯稱：(一)調查局人員所扣案
    之「CENTRUM 」325 粒裝3 瓶及180 粒裝10瓶，與證人甲○○所稱販售與伊之「CENTRUM SILVER」270 粒裝並不相同，
    且甲○○二次購買時並無發票證明係購自吉星藥局，所言吉
    星藥局狀況更與實際情形不符（如吉星藥局並未販賣尿布、
    衛生紙，店內並無謝太太之人，惟依甲○○所言而製作之徵
    信調查報表，確有如此錯誤之記載），況被告藥局內所販售
    之藥品皆有記號以示分別，甲○○2 次所購買之「CENTRUM
    SILVER」270 裝卻無店內記號，尚不得據此認被告確有販售
    「CENTRUM SILVER」與甲○○；(二)扣案「CENTRUM 」325 粒
    裝3 瓶係吉星藥局員工乙○○之弟自美國所帶回，180 粒裝
    10瓶則係店內顧客女性空服員自美國帶回之藥品，被告準備
    寄回高雄家人使用，此觀查獲當時該等物品係置放於員工置
    物櫃而非展示櫃自明，而查獲當時亦未於吉星藥局查得任何
    進出該等藥品之帳冊資料，即無證據證明該扣案藥品係準備
    用以販售；(三)扣案「CENTRUM 」與甲○○所稱之「CENTRUM
    SILVER」，其成分、規格、性能、製法及標籤、仿單等項，
    與前所核發輸入許可證所載之藥品內容，是否完全相同？是
    否係藥事法第22條第2 款所稱之禁藥，尚非無疑，況調查局
    人員所查獲之「CENTRUM 」，係旅客或隨交通工具服務人員
    攜帶進口之自用藥品，即不屬於未經核准擅自輸入之禁藥等
    語。
肆、本件爭執及不爭執事項：
    經本院於準備程序偕同公訴人、被告及辯護人整理本件不爭
    執及爭執事項如下，其中不爭執事項有經濟部函文、臺灣惠
    氏公司變更登記事項卡、中華民國商標註冊證、財政部稅務
    入口網營業登記資料公示查詢資料及扣案「CENTRUM 」325
    粒裝3 瓶及180 粒裝10瓶等件在卷可證，而經臺北市調查處
    將扣案「CENTRUM 」送往臺北市政府衛生局鑑定結果，亦因
    藥品外觀均標示有「Made in USA 」字樣，經該局認定為未
    經核准擅自輸入之藥品，此有該局96年8 月21日北市衛藥食
    字第09536469600 號函在卷可稽（臺北市調查處卷證七），
    則此部分事實均堪以認定。
一、不爭執事項：
  (一)被告丁○○為吉星藥局之負責人，明知美商美國惠氏公司之
    「CENTRUM SILVER」及「CENTRUM 」綜合維他命藥品，業經
    授權臺灣惠氏公司生產及銷售。
  (二)臺北市調查處人員於95年8 月10日持搜索票前往吉星藥局搜
    索時，確有於該藥局當場查獲未經核准擅自輸入之美國惠氏
    公司所生產之「CENTRUM 」325 粒裝3 瓶及180 粒裝10瓶。
二、爭執事項：
  (一)被告有無販賣美國惠氏公司所生產之「CENTRUM SILVER」與
    案外人甲○○？
  (二)臺北市調查處人員於吉星藥局所查扣之美國惠氏公司所生產
    之「CENTRUM 」325 粒裝3 瓶與180 粒裝10瓶，以及被告如
    確有販賣美國惠氏公司所生產銷售之「CENTRUM SILVER」與
    案外人甲○○，被告係如何取得？
  (三)被告如確有販賣美國惠氏公司所生產之「CENTRUM SILVER」
    與案外人甲○○，被告是否該當藥事法第83條第1 項之販賣
    禁藥罪？
伍、關於被告有無販賣美國惠氏公司所生產之「CENTRUM SILVER
    」與案外人甲○○部分？
一、查臺灣惠氏公司曾於91年6 月21日派人偽裝成客戶，前往被
    告所經營之吉星藥局，以550 元購得美國惠氏公司所生產之
    「CENTRUM 」2 瓶，事後臺灣惠氏公司、美國惠氏公司即委
    請理律法律事務所於91年12月27日發存證信函警告被告不得
    再販售類似藥品等情，業據告訴人臺灣惠氏公司提出「惠氏
    氰胺- 善存& 銀寶善存工作報表」、存證信函及中華民國郵
    政掛號收件回執等件為證（本院卷(一)196-200 頁），且為被
    告於偵訊之初即自承不諱（臺北市調查處卷第1 頁），此部
    分事實堪以認定，合先敘明。
二、證人即理律法律事務所所委請前往吉星藥局購買藥品之京華
    商信事業股份有限公司員工甲○○，業於本院審理時結證稱
    ：「（問：是否曾經到吉星藥局購買藥品？）答：有。（問
    ：為何會到吉星藥局購買藥物？）答：因為我以前在京華商
    信事業股份有限公司上班，公司派我去購買善存，所以我才
    去吉星藥局購買藥物。（問：公司派你去買善存，有無告訴
    你購買之目的？）答：是理律律師事務所請我們公司派人去
    買，目的為何我不知道。（提示臺北市調處卷第51頁問：徵
    信調查報表二份是否為你所製作？）答：公司製作的。（問
    ：這二份報表中提到，你分別於94年12月13日、95年6 月30
    日到吉星藥局購買銀寶善存，請說明購買經過？）答：我到
    吉星藥局就說我要買銀寶善存，我要買顆粒多一點的，因為
    我年紀大，店內人員就拿給我270 顆裝的。（問：你當時如
    何跟店內人員說要買善存，有無說要買美國製的？）答：沒
    有，我只有說要顆粒多的。（問：當時店內人員從何處拿出
    銀寶善存？）答：從後面的置物櫃，時間久了我也記不太清
    楚。（問：這二次報表都有圖，是否記得？）答：置物櫃就
    是如這二個圖所示位置。（問：這二次購買善存都是向店內
    何人購買？）答：向店內一位女性購買，何人我不太記得了
    。... （問：你這二罐購買善存藥品的價位是否相同？）答
    ：第一次1,200 元，第二次1,300 元。（問：你買完藥品後
    ，藥品交由何人？）答：交給公司，公司是我弟弟開的，我
    是去幫忙。（提示95警聲搜1211號卷第27、28頁問：善存照
    片是否為你當時所購買之藥品？）答：270 顆裝。（問：是
    否包裝上文字皆為英文，沒有中文標示？）答：是。... （
    問：你剛說購買之善存是從何處拿出來販賣？）答：是從店
    內展示空間內拿出來的。（問：你購買是銀寶善存或善存，
    包裝如何？）答：我購買的是銀寶善存，是270 顆裝，包裝
    就是剛剛提示照片所示。... （問：你購買時，有無開立發
    票或其他證明？）答：沒有。（問：你去時有無要求開立證
    明？）答：沒有，公司也沒有交代，但我有拿壹張名片，是
    店內人員給我的。」（本院卷(一)第100-101 頁），核與其在
    偵訊時證稱之情節相符（95年度調偵字第794 號卷12、13頁
    ）。而證人甲○○確曾於94年12月13日、95年6 月30在吉星
    藥局購得美國惠氏公司所生產之「CENTRUM SILVER」270 裝
    各1 瓶等情，亦有臺灣惠氏公司出具之產品鑑定報告書1 紙
    、照片4 張、徵信調查報表及被告所有名片各2 紙在卷可稽
    （臺北市調查處卷第26-28 、51-60 頁）。該依據證人甲○○之詞而製作之徵信調查報表，不僅有時間、店內狀況、取
    貨地點、價格、有無取得發票或名片等具體之描述，且與證
    人甲○○前述之證述相符，更與前述臺灣惠氏公司於91年間
    前往吉星藥局調查而製作之「惠氏氰胺- 善存& 銀寶善存工
    作報表」格式大致相符。綜此，顯見在證人甲○○受委託而
    於94年12月13日、95年6 月30前往吉星藥局購買藥品時，吉
    星藥局人員確分別以1,200 元、1,300 元販售美國惠氏公司
    所生產之「CENTRUM SILVER」270 裝各1 瓶與證人甲○○，
    尚不能因證人甲○○年歲已大，對於距今時日已久之購買當
    時店內細節描述有所不全，即謂其證詞不可採。
三、證人即於95年8 月10日前往吉星藥局搜索之臺北市調查處人
    員丙○○，業於本院審理時結證稱：「（問：搜索過程如何
    ？）答：當天到吉星藥局，我們先出示搜索票及職員證，並
    講解搜索內容跟標的，並請被告在搜索票上蓋章簽字，然後
    開始搜索，我們先看店內架上及櫃內的物品，往後走後面有
    一小房間，小房間很小裡面堆放一些藥品，我們在裡面小櫃
    內找到善存扣案藥品。... （問：店內展示櫃內有無搜索到
    本案扣案物品？）答：沒有。（問：本件扣案善存於後面小
    房間，你可否形容一下小房間？）答：這個小房間是有門隔
    著，但是我們進去後在其小櫃內，找到扣案物品，小房間內
    也放有其他藥品，例如同時放在扣押物品旁還有魚肝油、枇
    杷膏等。」（本院卷(一)第98頁），核與現場搜索時所拍攝之
    照片相符（本院卷(一)第26-31 頁）。綜此，扣案美國惠氏公
    司所生產之「CENTRUM 」325 粒裝3 瓶與180 粒裝10瓶既與
    吉星藥局其他欲販售之藥品置放於同一置物櫃，且證人丙○○所稱查獲處亦與證人甲○○所稱吉星藥局人員取貨販賣與
    伊之地點相符（即店內展示櫃後方之小房間內），顯見扣案
    美國惠氏公司所生產之「CENTRUM 」325 粒裝3 瓶與180 粒
    裝10瓶亦係被告準備供以販售之用。
四、被告雖辯稱甲○○2 次所購買之「CENTRUM SILVER」270 裝
    均無吉星藥局店內之記號，亦未取得發票，且180 粒裝10瓶
    係店內顧客女性空服員自美國帶回之藥品，被告準備寄回高
    雄家人使用云云。惟查，被告既自承於91年間因販售美國惠
    氏公司所生產之「CENTRUM 」而遭發函警告，顯見被告業已
    知悉販售該藥品具有適法性之爭議，被告自不可能將該等藥
    品堂而皇之置放於公開展示櫃販售，亦不可能對該等藥品予
    以編號，或對購買者開立統一發票，自不能據此否認甲○○
    確曾自吉星藥局購得「CENTRUM SILVER」270 裝2 瓶。又被
    告既自承180 粒裝10瓶「CENTRUM 」係店內顧客女性空服員
    自美國帶回之藥品，臺北市調查處人員自不可能於吉星藥局
    店內查得任何之帳冊資料。至被告雖提出新竹貨運、宅急便
    之託運單6 紙為證（臺北市調查處卷第7-9 頁），惟該等托
    運單僅足以證明被告過去確實偶有寄送藥品與高雄老家之親
    友，尚不足以證明扣案「CENTRUM 」藥品係被告準備寄回高
    雄老家之用。
五、綜合前述說明，由證人甲○○、丙○○之證詞與被告之供稱
    ，以及扣案物品與相關書證，足見被告確有販賣美國惠氏公
    司所生產之「CENTRUM SILVER」藥品與案外人甲○○。
陸、臺北市調查處於吉星藥局所查扣之美國惠氏公司所生產之「
    CENTRUM 」325 粒裝3 瓶與180 粒裝10瓶，以及被告如確有
    販賣美國惠氏公司所生產之「CENTRUM SILVER」與案外人甲○○，被告係如何取得部分？
一、證人即吉星藥局員工乙○○業於本院審理時結證稱：「（問
    ：臺北市調查處所搜得本案扣案藥品，於店內何處搜到？）
    答：是店內後面員工置物櫃內搜到的。... （問：這些東西
    為何人？）答：比較大瓶的3 瓶是我的... 。（問：這3 瓶
    來源？）答：自我弟弟從美國帶回來的，因為他很多年沒有
    回來，所以是帶回來給家人的。... （問：你平日有無戴眼
    鏡？）答：我平時沒有戴眼鏡，是要看字才會戴眼鏡，工作
    時不能戴，因為戴了就看不到路。（問：你賣東西時，是否
    要看清楚字？）答：要，但因為賣得很熟了，且價格是用簽
    字筆寫在盒子上，所以一看就知道了，若我真的看不到，我
    就請藥師幫我看，例如期限等等。（問：被告平日有無在店
    內出現或賣東西？）答：被告是藥師，所以大部分是調藥劑
    ，也有在賣，我是打雜的人，所以很多東西我不敢賣，我也
    不是學藥學的。... （問：你弟姓名？）答：黃龍雄，他沒
    有中華民國國籍，小我3 歲是31年次，詳細出生日我不記得
    了。... （問：被告10瓶之藥品來源？）答：我不知道。」
    （本院卷(一)第102-104 頁）。其中關於扣案「CENTRUM 」
    325 粒裝3 瓶之來源之證詞部分，核與人在國外之證人黃龍
    雄所簽發之證明書供稱相符（本院卷(二)第38、39頁），而經
    本院依職權查詢黃龍雄之入出境資料（本院卷(二)第46頁），
    亦可見黃龍雄確曾於94年12月2 日入境臺灣。綜此，足證扣
    案「CENTRUM 」325 粒裝3 瓶，應係證人黃龍雄於94年12月
    間自美國搭機以旅客隨身自用藥品名義攜入臺灣。至於證人
    乙○○證稱扣案藥品並非供作販賣部分，與本院前述證實不
    符，一則乙○○自稱僅係打雜之人，許多藥品均非其在販賣
    ，則扣案藥品究否供作販賣之用，證人乙○○自無從完全知
    悉；再則扣案「CENTRUM 」325 粒裝3 瓶與其他供作販賣之
    藥品均置於同一置物櫃，已如前述，且係黃龍雄於94年12月
    間自美國攜入，證人乙○○如僅係供自用，怎可能長期不攜
    帶回家又未使用，而遲至95年8 月10日才為臺北市調查處人
    員在吉星藥局查扣。
二、關於扣案「CENTRUM 」180 粒裝10瓶部分，被告於偵訊之初
    即供承係委由店內顧客之女性空服員自美國所攜入（臺北市
    調查處卷第1 頁）。而經本院曉諭後，被告雖迄未能供出該
    女性空服員之姓名、年籍資料、進貨帳冊或相關證明文件，
    惟本院認定被告確有販售美國惠氏公司所生產之「CENTRUM
    SILVER」，以及扣案美國惠氏公司所生產銷售之「CENTRUM
    」325 粒裝3 瓶與180 粒裝10瓶，亦係被告準備供以販售之
    用，均已如前述，且臺北市調查處亦未查獲上述藥品來源之
    進貨資料，足見本件不能證明被告係自其他公司進貨，則被
    告辯稱扣案之美國惠氏公司所生產之「CENTRUM SILVER」或
    「CENTRUM 」，因係購自其親友或航空人員依「入境旅客攜
    帶行李物品報驗稅放辦法」以自用藥品名義所攜入，以致未
    能提供相關空服人員之姓名、年籍資料、進貨帳冊或相關證
    明文件，即屬人情之常，尚非不得採信。
三、綜合前述說明，由證人乙○○之證稱、被告之供稱及相關書
    證，顯見臺北市調查處人員於吉星藥局所查扣之美國惠氏公
    司所生產之「CENTRUM 」325 粒裝3 瓶與180 粒裝10瓶，以
    及被告販賣美國惠氏公司所生產之「CENTRUM SILVER」與案
    外人甲○○，均係被告購自其親友或航空人員依「入境旅客
    攜帶行李物品報驗稅放辦法」以自用藥品名義所攜入之藥品
    。
柒、被告如確有販賣美國惠氏公司所生產之「CENTRUM SILVER」
    與案外人甲○○，被告是否該當藥事法第83條第1 項之販賣
    禁藥罪部分？
一、按關於藥事法第83條第1 項之販賣禁藥罪之法律適用問題，
    最高法院86年度台上字第4243號判決意旨曾指明：藥物藥商
    管理法於民國82年2 月修正為現行藥事法時，關於「禁藥」
    涵意之立法解釋，繼受原藥物藥商管理法施行細則第43條第
    1 項所定「旅客或船舶、航空器服務人員攜帶少量自用藥物
    進口，除依法不得攜帶進口者外，其種類及限量，由中央衛
    生主管機關會同財政部訂定」之旨意，於藥事法第22條第2
    款但書規定「旅客或隨交通工具服務人員攜帶進口之自用藥
    品」，不屬於未經核准擅自輸入之禁藥；而「漁船船員認屬
    藥事法第22條第2款隨交通工具服務人員，得依行政院衛生
    署與財政部公告之『旅客或船舶、航空器服務人員攜帶少量
    自用藥物進口限量表』或財政部公告之『入境旅客攜帶少量
    自用大陸土產限量表』之規定，攜帶自用藥物進口」，行政
    院衛生署於84年7月7日著有釋示。上訴人迭於歷審辯稱其所
    運輸入境之附表所示藥品係供自用，究竟該等藥品是否合於
    上開二限量表所定品目範圍（如中藥成藥等），或如有超量
    應負何刑責或僅應受行政罰，原審未深入調查，仔細推求，
    遽行判決，自嫌速斷等語。由此最高法院判決意旨可知，如
    係旅客或隨交通工具服務人員攜帶進口之自用藥品，即不屬
    於未經核准擅自輸入之禁藥，則如有行為人販賣該等藥品，
    自不得依藥事法第83條第1 項販賣禁藥罪之規定相繩。
二、最高法院所以有此判決意旨，在於刑法規定之法律效果係所
    有法律規範中最為嚴厲，具有痛苦性、強制性與殺傷性之法
    律手段，因此以刑法之刑罰或保安處分之法律效果，作為規
    範並維護社會共同生活秩序之手段時，應限於最後手段，亦
    即如以刑罰以外之法律效果亦能有效防制不法行為時，立法
    上即應避免使用刑罰。而未經許可擅自輸入之藥品，有可能
    在國外係屬於檢驗合格之藥品，只是因未依我國現行藥事法
    第39條規定，符合該條所定「應將其成分、規格、性能、製
    法之要旨，檢驗規格與方法及有關資料或證件，連同原文和
    中文標籤、原文和中文仿單及樣品，並繳納費用，申請中央
    衛生主管機關查驗登記，經核准發給藥品許可證後，始得製
    造或輸入」等程序要件，遂被認為係屬於藥事法第22條第1
    項第2 款所定義之禁藥。如此之規定，早在59年制定公布藥
    物藥商管理法（即現行之藥事法，該法關於偽藥、禁藥之定
    義與處罰規定之立法沿革，均詳如附表所示）時，立法委員
    即爭議不休，因此該法自56年提出草案迄59年8 月17日制定
    公布時，歷經多次委員會審查，均因對於禁藥之定義及類似
    問題而延宕多時（關於立法院委員會及院會審查提及禁藥處
    罰之相關答詢意見，參閱立法院公報第56卷第2 期第6 冊第
    334-337 頁、第56卷第5 期第7 冊第774-775 頁、第56卷第
    8 期第6 冊第567-572 頁、第56卷第8 期第8 冊第1295頁、
    第57卷第58期第6 頁、第57卷第63期第4-5 頁、第57卷第69
    期第3-4 頁、第57卷第78期第11-13 頁、第58卷第40期第38
    -47 頁、第58卷第42期第13-18 頁、第58卷第43期第43-44
    頁、第58卷第95期第16-25 頁、第58卷第96期第21-36 頁、
    第59卷第1 期第3-21頁、第59卷第43期第2-24頁），嗣後為
    貫徹核准許可主義之精神，才在表決後通過如附表所示之藥
    物藥商管理法第16條條文。
三、雖然如此，未經主管機關查驗登記而輸入之國外合格藥品，
    畢竟與經中央衛生主管機關明令公告禁止製造、調劑、輸入
    、輸出、販賣或陳列之毒害藥品不同，亦與應嚴格禁止製造
    之偽藥不同，尤其是旅客自行攜帶之自用藥品。因此，71年
    5 月12日修正公布之藥物藥商管理法施行細則第43條即規定
    ：「旅客或航空器服務人員攜帶少量自用藥品進口，除依法
    不得攜帶進口者外，其種類及限量，由中央衛生主管機關會
    同財政部訂定。前項藥物，限供自用，不得販賣。買賣前項
    者，依違反本法第23條或第32條規定處辦。但如係偽藥、劣
    藥、禁藥及不良醫療器材，則依本法各項有關規定處辦。」
    （本院卷(一)第120 頁），而行政院衛生署據此即於72年12月
    27日訂定「旅客或船舶、航空器服務人員攜帶少量自用藥物
    進口限量表」（本院卷(一)第147-148 頁）。由於藥物藥商管
    理法施行細則第43條規定旅客或航空器服務人員攜帶少量進
    口之自用藥品，限供自用，不得販賣，因此71年11月16日最
    高法院71年度第20次刑事庭會議即決議：「藥物藥商管理法
    第16條所稱之禁藥，不以毒害藥品為限，其未經核准擅自輸
    入藥品，亦屬禁藥之一種。而凡經中央衛生主管機關核准輸
    入之藥品，即非禁藥。以後其他藥商或非藥商輸入此種藥品
    ，不能論以同法第72條之輸入禁藥罪，其販賣、運送、寄藏
    、牙保、轉讓或意圖販賣而陳列此種藥品者，亦不能依同法
    第73條論罪。又雖屬未經中央衛生主管機關核准輸入之藥品
    ，而依同法施行細則第43條第1 項規定，許可旅客或船舶、
    航空器服務人員攜帶進口之少量自用藥物，其攜帶進口之行
    為，亦不能論以輸入禁藥罪。惟旅客或船舶、航空器服務人
    員就此項許可進口之自用藥品，如超越自用之目的，而為販
    賣等行為，則依同法施行細則第43條第2 項但書之規定，仍
    應依同法第73條論處。」
四、嗣後藥物藥商管理法於82年2 月5 日修正公布時，即將藥物
    藥商管理法施行細則第43條之部分內容直接規定於該法第22
    條，其規定為：「本法所稱禁藥，係指藥品有左列各款情形
    之一者：一、... 二、未經核准擅自輸入之藥品。但旅客或
    隨交通工具服務人員攜帶自用藥品進口者，不在此限。」而
    依照行政院院會送請立法院審議之修正草案，該法第22條之
    修正理由為：「旅客或交通工具服務人員超量攜帶自用藥物
    進口，時常發生，為符實際需要爰參照本法施行細則第43條
    之規定，於本條第2 款增訂但書，至其藥品之限量、種類及
    超量之處理，於修正條文第77條中規定。」修正草案所規定
    之第77條條文則為：「旅客或隨交通工具服務人員攜帶自用
    藥品進口除依法不准進口者應依法處理外，其超過限量部分
    ，沒入銷燬。前項藥品種類及限量，由中央衛生主管機關會
    同財政部定之。第一項攜帶進口之藥品，不得出售。」（立
    法院公報第82卷第4 期第417-418 、450-451 頁）。惟在立
    法院內政、司法委員會審查時，立法委員與行政院衛生署藥
    政處處長蕭美玲在詢答過程中，立法委員李宗仁主張：「第
    77條是根據第22條第2 項第2 款而來，事實上，第22條已明
    文規定禁藥之範圍... 依規定，凡未經許可之藥品均為禁藥
    ，只要被查出，海關即可全部沒入，但若將第22條第1 項第
    2 款所謂的『自用藥品』的範圍明定於施行細則中，海關即
    可酌予放寬，因此第77條應無制定之必要。」蕭美玲處長答
    覆內容則為：「第77條第3 項『第一項攜帶進口之藥品，不
    得出售。』旨在禁止出售自用藥品，若將第77條刪除，則無
    處罰依據。」最後，在多次詢答過程中，行政官員、立法委
    員均認為旅客或隨交通工具服務人員攜帶進口之自用藥品，
    在國外或許為可以合法使用之藥品，但是卻未經過國內查驗
    登記的程序，遂將此部分排除在禁藥的定義之外，以免旅客
    因出國攜回一些普通藥品而誤蹈法網，因此決議刪除原草案
    之第77條，至於該自用藥品之禁止販賣部分，應於施行細則
    中加以明定（立法院公報第81卷第46期第91-97 頁）。
五、按法律解釋學上所稱之「立法意旨」，應係指可探求之歷史
    上立法者之規定意向，亦即立法者之意思而言。而所謂立法
    者之意思，具體而言係指「已顯示之立法者之根本意向，即
    自立法團體或其委員會的討論中曾被提出並且無異議之想法
    」，至於認識這些想法之根源，主要包括：不同草案、討論
    記錄、草案中之理由說明及國會之報導等等（Karl Larenz
    著，陳愛娥譯，「法學方法論」，第233-234 頁）。又依我
    國憲法第80條：「法官應依據法律獨立審判」之規定，法官
    依憲法應受法律之拘束，意味相對於其他權力，立法者在創
    造法律之過程中，享有優先之地位，因假使解釋可以完全忽
    視立法者之意向時，法官應受法律拘束之要求將付諸流水。
    因此，司法造法之權限應僅具有候補之地位，應向立法者之
    優先立法權讓步，而法律解釋最終之目標只能是：探求法律
    在今日法律秩序之標準意義，且只有同考慮歷史上立法者之
    規定意向及其具體之規範想法，而不是完全忽視它，如此才
    能確定法律在整個法制序之標準意義（Karl Larenz 著，陳
    愛娥譯，「法學方法論」，第224 頁）。另法律解釋時，除
    非基於正義迫切之理由、情勢變更或由法時代精神，而認為
    當初之立法價值決定已經落伍不適，否則立法者之意思，即
    使是僅具暗示性之意義，亦應盡量保留為探詢法規範涵義之
    基準（蘇俊雄，「刑法總論I」，第293 頁）。查依照82年
    2 月5 日修正公布藥物藥商管理法當時之立法意旨，旅客或
    隨交通工具服務人員攜帶進口之自用藥品，不在藥物藥商管
    理法第22條所稱禁藥之範圍內，至於該自用藥品之禁止販賣
    部分，應於施行細則中加以明定，則行政院即應秉持此一立
    法意旨，在藥物藥商管理法施行細則中，對於禁止販賣旅客
    或隨交通工具服務人員攜帶進口之自用藥品予以明文規定，
    方符罪刑法定之原則。乃行政院衛生署於83年9 月21日修正
    公布之藥事法施行細則中，不僅未加明定，甚至刪除71年5
    月12日修正公布之藥物藥商管理法施行細則第43條規定，亦
    即禁止販賣旅客或航空器服務人員攜帶進口之自用藥品，已
    完全欠缺法律依據。嗣後於88年6 月30日、89年1 月21日、
    91 年5月14日、94年2 月16日修正公布之藥事法施行細則，
    亦完全無類似規定（本院卷(一)第124-146 頁）。另行政院衛
    生署於72年12月27日所訂定之「旅客或船舶、航空器服務人
    員攜帶少量自用藥物進口限量表」，亦於93年4 月16日公告
    廢止，完全改由財政部所定之「入境旅客攜帶行禮物品報驗
    稅放辦法」加以規範。又經本院依職權於96年10月30日函詢
    行政院衛生署有關：「四、貴署於71年5 月12日所修正公布
    之藥物藥商管理法施行細則第43條：『旅客或船舶、航空器
    服務人員攜帶少量自用藥品進口，除依法不得攜帶進口者外
    ，其種類及限量，由中央衛生主管機關會同財政部訂定。前
    項藥物，限供自用，不得販賣。買賣前項者，依違反本法第
    23 條 或第32條規定處辦。但如係偽藥、劣藥、禁藥及不良
    醫療器材，則依本法各有關規定處辦』之規定，何以於83年
    9 月21日修正公布之藥事法施行細則即加以刪除？此與立法
    院委員會於81年6 月1 日討論行政院所提藥事法第77條時，
    決議刪除該條文，並認為應由貴署施行細則加以規範之意旨
    是否相符？五、貴署於93年4 月16日將原先所定『旅客或船
    舶、航空器服務人員攜帶少量自用藥物進口限量表』之規定
    予以廢止，其理由為何？關於此問題，目前由何法令予以規
    範？」等問題時，該署僅函覆以：「四、... 入境旅客攜帶
    物品則應依藥物樣品贈品管理辦法及財政部關稅總局入境旅
    客攜帶行禮物品報驗稅放辦法第4 條規定之入境旅客攜帶自
    用藥物限量表規定辦理，請酌參。五、是以，如有藥局人員
    販售未經核准擅自製造或輸入之藥品，自宜依法辦理，惠請
    審酌」等語（此有行政院衛生署96年12月4 日衛署藥字第09
    60050469號函文在卷可查，本院卷(一)第247 頁）。綜此，旅
    客或隨交通工具服務人員攜帶進口之自用藥品，本不在藥物
    藥商管理法第22條所稱禁藥之範圍內，至於該自用藥品之禁
    止販賣部分，立法意旨係要求應於施行細則中加以明定，惟
    主管機關不僅未加明定，甚且刪除71年5 月12日所修正公布
    之藥物藥商管理法施行細則第43條有關禁止販賣旅客或隨交
    通工具服務人員攜帶進口之自用藥品之規定，則前述最高法
    院71年度第20次刑事庭會議決議所據以決定處罰之基礎（即
    藥物藥商管理法施行細則第43條），因已不存在，自不得再
    行適用。是依刑法第2 條前段「行為之處罰，以行為時之法
    律有明文規定者為限」有關罪刑法定原則之意旨，如有行為
    人販賣旅客或隨交通工具服務人員攜帶進口之自用藥品，亦
    不得科以現行藥事法第83條第1 項之刑責。
六、查本院曾於96年10月30日依職權函詢臺灣惠氏公司有關：「
    如附件所示『CENTRUM SILVER』或『CENTRUM 』之美國製維
    生素係由何公司所生產製造？該公司與貴公司之間關係如何
    ？彼此間有無授權轉投資或其他關係？」、「貴公司所生產
    製造之『善存』、『銀寶善存』與如附件所示美國製產品間
    ，其成分、規格、性能與製法間，是否有所差異？原因為何
    ？」等問題（本院卷(一)第153 頁），經該公司函覆以：「二
    、有關貴院來函所附之資料，兩份鑑定報告書所示之『善存
    』及『銀寶善存』為美商惠氏控股公司於美國當地製造；此
    單位與本公司之關係為總公司與在臺灣分公司的關係，意為
    臺灣分公司屬美商惠氏控股公司在臺投資的子公司，產品即
    經其授權並依臺灣政府的法令規定生產及販售。三、本公司
    目前於臺灣製造及合法銷售的『善存CENTRUM 』及『銀寶善
    存CENTRUM SILVER』，雖經由我們美國母公司所授權製造，
    但與附件所示之美國製造的『善存CENTRUM 』及『銀寶善存
    CENTRUM SILVER』主要的差異在於美國的產品比臺灣合法銷
    售者多了Boron （硼）、Lutein（葉黃素）、Lycopene（蕃
    茄紅素）三個成分，其原因為：(1)目前在台灣上市的善存等
    產品，在台灣分類為指示藥品，為公司授權及技術轉移至臺
    灣依臺灣的法規限量及成分規定製造，並於民國85年核准販
    售。(2)目前美國的處方為後續總公司在美國市場的新配方，
    比目前的臺灣的產品多了Boron （硼）、Lutein（葉黃素）
    、Lycopene（蕃茄紅素），由於目前尚未在台灣核准過相同
    的處方，需提供較多的資料供申請，臺灣分公司目前尚未同
    步升級。(3)依據藥事法第39條，藥品之製造或輸入，應向衛
    生署申請查驗登記，並領有藥品許可證後，始得為之，代表
    若要輸入美國製造的善存等產品，應取得衛生署核准之『輸
    入許可證』始得販售，其理由是藥品的管理需依各廠之GMP
    生產條件各別審理，即使為同一成分配方，不同的製造廠生
    產，將會核發不同的許可證」，此有該公司97年1 月21日台
    惠消（97）字第007 號函文在卷可稽（本院卷(二)第31、32頁
    ）。又經本院依職權以經濟部商工登記資料公示查詢系統查
    詢結果，臺灣惠氏公司資本額為4 億元，基本上係由美國惠
    氏公司（出資2 億3,080 萬6 千元）與臺灣糖業股份有限公
    司（出資1 億8,900 萬元，以下簡稱台糖公司）等二大股東
    所投資設立，此有該公司基本資料查詢明細表在卷可證（本
    院卷(一)第56、57頁）。另依臺灣惠氏公司所提出之經濟部函
    文、公司變更登記表、中華民國商標註冊證等相關資料（臺
    北市調查處卷第18-24 頁），臺灣惠氏公司原名臺灣氰胺股
    份有限公司，於91年8 月7 日始獲准更名為臺灣惠氏公司，
    「CENTRUM SILVER」或「CENTRUM 」均業已取得中華民國之
    商標註冊登記。綜此，顯見臺灣惠氏公司為美國惠氏公司在
    臺投資之分公司，美國惠氏公司在美國所生產之「CENTRUM
    SILVER」或「CENTRUM 」，為比臺灣惠氏公司生產銷售之「
    銀寶善存」或「善存」更新之配方，自屬自用藥品無疑。再
    者，現行法有關旅客或隨交通工具服務人員攜帶進口自用藥
    品之規定，係規定於財政部關稅總局所定「入境旅客攜帶行
    禮物品報驗稅放辦法」，已如前述。依該辦法第4 條規定：
    「入境旅客攜帶行李物品，其免稅範圍以合於其本人自用及
    家用者為限。入境旅客攜帶自用之農畜水產品、菸酒、大陸
    地區物品、自用藥物及環境用藥應予限量，其項目及限量，
    依附表之規定。」以及該行政命令名稱有：「報驗稅放」等
    文義，顯見該規定主要係從防杜逃漏稅捐之角度予以規範，
    避免行為人藉此攜帶大量免稅商品進口，而完全未提及旅客
    或隨交通工具服務人員攜帶進口之自用藥品是否禁止販賣，
    以及行為人如有販賣行為是否該當刑責之問題；相較之下，
    依「入境旅客攜帶行禮物品報驗稅放辦法」規定攜帶進口之
    環境用藥，則明文規定限供自用不得販賣等語（本院卷(一)第
    240 頁）。據此，顯見行為人販賣旅客或隨交通工具服務人
    員攜帶進口之自用藥品（如本件美國惠氏公司在美國所生產
    之「CENTRUMSILVER 」）時，亦不得以「入境旅客攜帶行禮
    物品報驗稅放辦法」作為科處行為人刑責之依據。
七、關於本件爭執之「CENTRUM SILVER」或「CENTRUM 」等維生
    素進口之問題，「入境旅客攜帶行禮物品報驗稅放辦法」第
    4 條附表中有關口服維生素藥品部分，係規定旅客或隨交通
    工具服務人員每次准予攜帶進口之數量為12瓶，但總量不得
    超過1,200 顆（本院卷(一)第239 頁），至於如有攜帶超量之
    情形，依前述之說明，亦僅有課予相關稅捐而無該當任何刑
    事責任之問題。事實上，維生素是否該列為藥品，早在76年
    間立法院委員會討論藥物藥商管理法修正案時，即有多位立
    法委員提及全世界有一百多個國家均將維生素列為食品，我
    國將之列為藥品，因此進口時均須經過核准，造成自國外進
    口之價格大幅提高，甚至提高了好幾倍，因而質疑其管制之
    正當性問題（立法院公報第76卷第80期第184-190 頁），其
    中立法委員費希平即質詢：「藥品的管制與食品的管制有何
    區別？是否對於國外進口的藥品加以管制會影響藥品的價格
    使價格提高？有的甚至提高了好幾倍，其中道理何在？...
    現在本席舉出美國有關維生素、礦物質之規定維生素、礦物
    質自由法規定... 這三條規定如果訂在藥物藥商管理法中是
    否合理？本席希望施署長明確說明食品與藥品之管制到底有
    何不同，其中區別為何」等語（立法院公報第76卷第80期第
    189 頁）；甚至有學者專家在立法院委員會中以美國於1976
    年通過「維生素- 礦物質自由法」為例，說明我國應將維生
    素列為食品，以杜絕壟斷（立法院公報第76卷第86期第148-
    149 頁）；更有論者認為我國以藥品、健康食品、食品之分
    類，作為管制之基礎，而分別以藥事法、健康食品管理法、
    食品衛生管理法加以管理，卻因為定義無法嚴謹，且忽略我
    國社會有著濃厚的中藥思想，以致管制失靈之現象（張永健
    ，論藥品、健康食品、食品之管制，國立臺灣大學法律研究
    所碩士論文，第118-128 頁）。據此，可見維生素應否列為
    藥品加以管制，本來就非無爭議；而我國法律既允許旅客可
    自行攜帶維生素入境，亦顯見該自行攜入之維生素不會危害
    國民健康，亦不違反藥事法之立法目的。
八、綜合前述說明，維生素應否列為藥品加以管制，在立法、修
    法過程中，本來就非無爭議；且後來立法既容許旅客或隨交
    通工具服務人員以自用藥品方式攜入維生素，則販賣該維生
    素能否認係該當藥事法第83條第1 項之販賣禁藥罪，亦非無
    疑；況依81年立法院委員會中立法委員、行政院衛生署藥政
    處處長之詢答內容，旅客或隨交通工具服務人員以自用藥品
    方式攜入之物品，立法原意係禁止販賣，且要求應在施行細
    則中加以明訂，詎嗣後修訂之藥事法施行細則卻將原有禁止
    販賣之規定加以刪除，顯有未能貫徹立法意旨之問題。本院
    係依據權力分立制衡機制所設計之憲政機關，且作為依法審
    判之機關，在審判過程中發現類此法律適用之疑義，基於憲
    法忠誠理念提醒本件主管之行政機關：基於維護國人用藥之
    安全與消費者之權益，應妥善衡平兩項公共利益間之衝突問
    題，檢討修正相關法令規定，如有修正法律之必要，更應送
    請立法院審議，庶免過嚴之管制手段，不僅造成管制失靈現
    象（如地下電台廣告並販售各式各樣疑似藥品之物品），亦
    讓國內消費者付出達倍數之高額款項，始能取得配方較舊之
    維生素，或僅能透過類似本件之委託親友以旅客或船舶、航
    空器服務人員名義攜帶進口，或必須冒著交易風險而採取網
    路購物之方式，甚者讓藥局人員處於誤蹈法網之境地（因類
    似情節而被判有期徒刑之案例，不在少數，如：臺灣高等法
    院台中分院96年度上訴字第2138號、本院95年度訴字第1777
    號、臺灣高雄地方法院93年度訴字第2727號與94年度訴字第
    2300號），附此敘明。
捌、綜上所述，被告雖確曾販賣美國惠氏公司所生產銷售之「
    CENTRUM SILVER」與案外人甲○○，且臺北市調查處人員於
    吉星藥局所查扣之美國惠氏公司所生產之「CENTRUM 」325
    粒裝3 瓶與180 粒裝10瓶，均係被告準備供販賣之用，惟因
    該等藥品均係被告購自其親友或航空人員依「入境旅客攜帶
    行李物品報驗稅放辦法」以自用藥品名義所攜入，則依藥事
    法之修正沿革與規範意旨，該等藥品顯非藥事法所欲規範禁
    止販賣之禁藥，則被告加以販賣，自不該當藥事法第83條第
    1 項販賣禁藥之刑責。此外，本院復查無其他積極證據足認
    被告涉有上開犯行，且對於卷內訴訟資料經逐一剖析，參互
    審酌，尚無從獲得有罪之心證，揆諸前開法律規定及判例意
    旨所示，應諭知被告無罪之判決，以示慎審。
據上論斷，應依刑事訴訟法第301條第1項，判決如主文。
本案經檢察官高怡修到庭執行職務。
中    華    民    國    97    年    4     月    18    日
                  刑事第六庭審判長法  官  周占春
                                  法  官  胡宗淦
                                  法  官  林孟皇
本正本證明與原本無異。
如不服本判決，應於判決送達後10日內向本院提出上訴狀（應抄
附繕本）。告訴人或被害人如對於本判決不服者，應具備理由請
求檢察官上訴，其上訴期間之計算係以檢察官收受判決正本之日
期為準。
                                  書記官  宋德華
中    華    民    國    97    年    4     月    18    日
附表：藥事法關於禁藥相關條文之制定、增訂、修正與其理由
  ┌─┬─────────────────────┬───────────────┐
  │時│          條     文     內     容         │  增  訂  或  修  正  理  由  │
  │間│                                          │                              │
  ├─┼─────────────────────┼───────────────┤
  │59│第14條：                                  │                              │
  │08│    本法所稱偽藥，係指藥品經檢驗有左列各款│                              │
  │17│情形之一者：                              │                              │
  │制│一、未經核准，擅自製造者。                │                              │
  │定│二、所含有效成分之名稱，與核准不符者。    │                              │
  │時│三、將他人產品抽換或摻雜者。              │                              │
  │條│四、塗改或更換有效期間之標示者。          │                              │
  │文├─────────────────────┼───────────────┤
  │︵│第16條：                                  │                              │
  │法│    本法所稱禁藥，係指藥品有左列各款情形之│                              │
  │條│一者：                                    │                              │
  │名│一、經中央衛生主管機關明令公告禁止製造、調│                              │
  │稱│    劑、輸入、輸出、販賣或陳列之毒害藥品。│                              │
  │：│二、未經核准擅自輸入之藥品。              │                              │
  │藥├─────────────────────┼───────────────┤
  │物│第35條：                                  │                              │
  │藥│    輸入藥品，應將其成分、性能、製法之要旨│                              │
  │商│，分析方法及有關資料或證件，連同標籤、仿單│                              │
  │管│及樣品，並繳納證書費、查驗費，申請中央衛生│                              │
  │理│主管機關查驗登記，經核准發給許可證後，始得│                              │
  │法│輸入。                                    │                              │
  │︶│    輸入環境衛生用殺蟲劑者，準用前項之規定│                              │
  │  │。                                        │                              │
  │  ├─────────────────────┼───────────────┤
  │  │第72條：                                  │                              │
  │  │    製造或輸入偽藥或禁藥者，處二年以上十年│                              │
  │  │以下有期徒刑，得併科一萬元以下罰金。      │                              │
  │  │    犯前項之罪，因而致人於死者，處無期徒刑│                              │
  │  │或十年以上有期徒刑。                      │                              │
  │  │    第一項之未遂犯罰之。                  │                              │
  │  ├─────────────────────┼───────────────┤
  │  │第73條                                    │                              │
  │  │    明知為偽藥或禁藥，而販賣、運送、寄藏、│                              │
  │  │牙保、轉讓或意圖販賣而陳列者，處一年以上七│                              │
  │  │年以下有期徒刑，得併科五千元以下罰金。    │                              │
  │  │    犯前項之罪，因而致人於死或重傷者，處無│                              │
  │  │期徒刑或七年以上有期徒刑。                │                              │
  │  │    因過失犯第一項之罪者，處一年以下有期徒│                              │
  │  │刑、拘役或一萬元以下罰金。                │                              │
  │  │    第一項之未遂犯罰之。                  │                              │
  ├─┼─────────────────────┼───────────────┤
  │82│修正第20條（現行條文）：                  │                              │
  │02│    本法所稱偽藥，係指藥品經稽查或檢驗有左│行政院：                      │
  │05│列各款情形之一者：                        │一、條次變更。                │
  │  │一、未經核准，擅自製造者。                │二、本法所稱偽藥，屬於第一至第│
  │  │二、所含有效成分之名稱，與核准不符者。    │    四款情節，非「假藥」之謂。│
  │  │三、將他人產品抽換或摻雜者。              │三、偽藥、劣藥及不良醫療器材，│
  │  │四、塗改或更換有效期間之標示者。          │    有經稽查而發現者，故於本條│
  │  │                                          │    、第二十一條及第二十三條序│
  │  │                                          │    言次句，均增列「稽查或」三│
  │  │                                          │    字。                      │
  │  │                                          │四、第二款「所含成分」修正為「│
  │  │                                          │    所含有效成分」，以利判定。│
  │  ├─────────────────────┼───────────────┤
  │  │修正第22條：                              │                              │
  │  │    本法所稱禁藥，係指藥品有左列各款情形之│行政院：                      │
  │  │一者：                                    │一、條次變更。                │
  │  │一、經中央衛生主管機關明令公告禁止製造、調│二、旅客或交通工具服務人員超量│
  │  │    劑、輸入、輸出、販賣或陳列之毒害藥品。│    攜帶自用藥物進口，時常發生│
  │  │二、未經核准擅自輸入之藥品。但旅客或隨交通│    ，為符實際需要爰參照本法施│
  │  │    工具服務人員攜帶自用藥品進口者，不在  │    行細則第四十三條之規定，於│
  │  │    此限。                                │    本條第二款增訂但書，至其藥│
  │  │                                          │    品之限量、種類及超量之處理│
  │  │                                          │    ，於修正條文第七十七條中規│
  │  │                                          │    定。                      │
  │  ├─────────────────────┼───────────────┤
  │  │修正第39條：                              │                              │
  │  │    製造、輸入藥品，應將其成分、規格、性能│一、行政院：                  │
  │  │、製法之要旨，檢驗規格與方法及有關資料或證│(一)、現行第三十五條及第四十三條│
  │  │件，連同標籤、仿單及樣品，並繳納證書費、查│    性質相似，用語重疊，爰合併│
  │  │驗費，申請中央衛生主管機關查驗登記，經核准│    修正為第三十九條，以玆簡明│
  │  │發給藥品許可證後，始得製造或輸入。        │    。                        │
  │  │    前項輸入藥品，應由藥品許可證所有人及其│(二)、增訂第二項，俾為審查之依據│
  │  │授權者輸入。                              │    。                        │
  │  │                                          │(三)、將現行第三十五條第二項及第│
  │  │                                          │    四十三條第二項所定「環境衛│
  │  │                                          │    生用殺蟲劑」「修正為「環境│
  │  │                                          │    衛生用藥」，並酌作文字修正│
  │  │                                          │    ，作為修正條文第三項。    │
  │  │                                          │二、審查會：                  │
  │  │                                          │(一)、刪除第二項及第三項。      │
  │  │                                          │(二)、另增列第二項文字如上。    │
  │  ├─────────────────────┼───────────────┤
  │  │修正第82條：                              │                              │
  │  │    製造或輸入偽藥或禁藥者，處七年以下有期│一、行政院：                  │
  │  │徒刑，得併科新臺幣十五萬元以下罰金。      │(一)、條次變更。                │
  │  │    犯前項之罪，因而致人於死者，處無期徒刑│(二)、第一項罰金額度斟酌實際酌予│
  │  │或七年以上有期徒刑，致重傷者，處三年以上十│    提高。                    │
  │  │年以下有期徒刑。                          │(三)、第二項所定「因而致人於死」│
  │  │    第一項之未遂犯罰之。                  │    與「因而致人於重傷」之罪刑│
  │  │                                          │    輕重有別，應分別定其處罰。│
  │  │                                          │(四)、第三項未修正。            │
  │  │                                          │二、審查會：                  │
  │  │                                          │(一)、條次變更。                │
  │  │                                          │(二)、第一項「二年以上十年以下」│
  │  │                                          │    修正為「七年以下」，「四萬│
  │  │                                          │    元」修正為「新台幣十五萬元│
  │  │                                          │    」。                      │
  │  │                                          │(三)、第二項「十年以上」修正為「│
  │  │                                          │    七年以上」、「十二年以下」│
  │  │                                          │    修正為「十年以下」。      │
  │  ├─────────────────────┼───────────────┤
  │  │修正第83條：                              │                              │
  │  │    明知為偽藥或禁藥，而販賣、供應、調劑、│一、行政院：                  │
  │  │運送、寄藏、牙保、轉讓或意圖販賣而陳列者，│(一)、條次變更。                │
  │  │處五年以下有期徒刑，得併科新臺幣十萬元以下│(二)、第一項、第三項罰金額度比照│
  │  │罰金。                                    │    提高。                    │
  │  │    犯前項之罪，因而致人於死者，處七年以上│(三)、第一項增列「供應」、「調劑│
  │  │有期徒刑，致重傷者，處一年以上七年以下有期│    」四字。                  │
  │  │徒刑。                                    │(四)、第二項修正理由同前條說明(三)│
  │  │    因過失犯第一項之罪者，處一年以下有期徒│    。                        │
  │  │刑、拘役或新臺幣十萬元以下罰金。          │(五)、配合修正條文第八十五條第三│
  │  │    第一項之未遂犯罰之。                  │    項增列「一年以下有期徒刑」│
  │  │                                          │    ，將本條現行第三項所定「一│
  │  │                                          │    年」修正為「二年」。      │
  │  │                                          │(六)、第四項未修正。            │
  │  │                                          │二、審查會：                  │
  │  │                                          │(一)、條次變更。                │
  │  │                                          │(二)、第一項「一年以上七年以下」│
  │  │                                          │    修正為「五年以下」，「二萬│
  │  │                                          │    元」修正為「新台幣十萬元」│
  │  │                                          │    。                        │
  │  │                                          │(三)、第二項「無期徒刑或」刪除，│
  │  │                                          │    「三年以上」修正為「一年以│
  │  │                                          │    上」。                    │
  │  │                                          │(四)、第三項「二年以下」修正為「│
  │  │                                          │    一年以下」，「四萬元」修正│
  │  │                                          │    為「新台幣十萬元」。      │
  ├─┼─────────────────────┼───────────────┤
  │92│修正第39條（現行條文）：                  │                              │
  │02│    製造、輸入藥品，應將其成分、規格、性能│一、照協商條文通過。          │
  │26│、製法之要旨，檢驗規格與方法及有關資料或證│二、明確規定製造、輸入之藥品均│
  │  │件，連同原文和中文標籤、原文和中文仿單及樣│    應有中文清楚標示成分、規格│
  │  │品，並繳納費用，申請中央衛生主管機關查驗登│    、性能，以促進國內用藥安全│
  │  │記，經核准發給藥品許可證後，始得製造或輸入│    。爰修正第一項。          │
  │  │。                                        │三、增訂第二、第四項；原第二項│
  │  │    向中央衛生主管機關申請藥品試製經核准輸│    移列為第三項。            │
  │  │入原料藥者，不適用前項規定；其申請條件及應│                              │
  │  │繳費用，由中央衛生主管機關定之。          │                              │
  │  │    第一項輸入藥品，應由藥品許可證所有人及│                              │
  │  │其授權者輸入。                            │                              │
  │  │    申請第一項藥品查驗登記、依第四十六條規│                              │
  │  │定辦理藥品許可證變更、移轉登記及依第四十七│                              │
  │  │條規定辦理藥品許可證展延登記、換發及補發，│                              │
  │  │其申請條件、審查程序、核准基準及其他應遵行│                              │
  │  │之事項，由中央衛生主管機關以藥品查驗登記審│                              │
  │  │查準則定之。                              │                              │
  ├─┼─────────────────────┼───────────────┤
  │93│修正第22條（現行條文）：                  │                              │
  │04│    本法所稱禁藥，係指藥品有左列各款情形之│一、第一項未修正。            │
  │21│一者：                                    │二、配合行政程式法之施行，增列│
  │  │一、經中央衛生主管機關明令公告禁止製造、調│    第二項賦予本院衛生署七十二│
  │  │    劑、輸入、輸出、販賣或陳列之毒害藥品。│    年十二月二十七日衛署藥字第│
  │  │二、未經核准擅自輸入之藥品。但旅客或隨交通│    四五九四０七號暨財政部（七│
  │  │    工具服務人員攜帶自用藥品進口者，不在此│    二）台財關第二八九一號公告│
  │  │    限。                                  │    之授權依據。              │
  │  │    前項第二款自用藥品之限量，由中央衛生主│                              │
  │  │管機關會同財政部公告之。                  │                              │
  │  ├─────────────────────┼───────────────┤
  │  │修正第82條：                              │                              │
  │  │    製造或輸入偽藥或禁藥者，處十年以下有期│一、為維護國民之生命及健康，並│
  │  │徒刑，得併科新臺幣一千萬元以下罰金。      │    有效嚇阻製造或輸入偽藥或禁│
  │  │    以犯前項之罪為常業者，處五年以上十二年│    藥之行為，爰參考公平交易法│
  │  │以下有期徒刑，得併科新臺幣二千五百萬元以下│    ，將本條刑罰及罰金之規定提│
  │  │罰金。                                    │    高，以收其效。            │
  │  │    犯前二項之罪，因而致人於死者，處無期徒│二、若以製造或輸入偽藥或禁藥為│
  │  │刑或十年以上有期徒刑，致重傷者，處七年以上│    常業者，其損害國民生命健康│
  │  │有期徒刑。                                │    程度勢必更為嚴重，其惡性更│
  │  │    因過失犯第一項之罪者，處三年以下有期徒│    為重大。爰參照刑法常業犯之│
  │  │刑、拘役或科新臺幣五十萬元以下罰金。      │    規定增訂第二項並加重其刑罰│
  │  │    第一項及第二項之未遂犯罰之。          │    。                        │
  │  │                                          │三、原條文第二項及第三項項次變│
  │  │                                          │    更及修正為第三項及第五項。│
  │  │                                          │四、為配合第一項及第二項之修正│
  │  │                                          │    ，爰修正第三項之刑度，以符│
  │  │                                          │    合刑罰比例原則。          │
  │  │                                          │五、過失製造輸入偽藥禁藥者，仍│
  │  │                                          │    然會對民眾造成傷害，但法律│
  │  │                                          │    規定不予處罰，對民眾之健康│
  │  │                                          │    保障仍不周全，爰參考第八十│
  │  │                                          │    三條過失犯之規定增列第四項│
  │  │                                          │    。                        │
  │  ├─────────────────────┼───────────────┤
  │  │修正第83條：                              │                              │
  │  │    明知為偽藥或禁藥，而販賣、供應、調劑、│一、為維護國民之生命及健康，並│
  │  │運送、寄藏、牙保、轉讓或意圖販賣而陳列者，│    有效嚇阻製造或輸入偽藥或禁│
  │  │處七年以下有期徒刑，得併科新臺幣五百萬元以│    藥之行為，爰參考公平交易法│
  │  │下罰金。                                  │    ，將本條刑罰及罰金之規定提│
  │  │    以犯前項之罪為常業者，處二年以上十年以│    高，以收其效。            │
  │  │下有期徒刑，得併科新臺幣二千五百萬元以下罰│二、若以販賣供應偽藥或禁藥為常│
  │  │金。                                      │    業者，其對損害國民生命健康│
  │  │    犯前二項之罪，因而致人於死者，處七年以│    影響程度勢必更為嚴重，其惡│
  │  │上有期徒刑，致重傷者，處三年以上十二年以下│    性更為重大。爰參照刑法常業│
  │  │有期徒刑。                                │    犯之規定增訂第二項並加重其│
  │  │    因過失犯第一項之罪者，處二年以下有期徒│    刑罰。                    │
  │  │刑、拘役或科新臺幣三十萬元以下罰金。      │三、原條文第二項及第三項項次變│
  │  │    第一項及第二項之未遂犯罰之。          │    更及修正為第三項及第四項。│
  │  │                                          │四、為配合第一項及第二項之修正│
  │  │                                          │    ，爰修正第三項之刑度，以符│
  │  │                                          │    合刑罰比例原則。          │
  ├─┼─────────────────────┼───────────────┤
  │95│修正第82條（現行條文）：                  │                              │
  │05│    製造或輸入偽藥或禁藥者，處十年以下有期│一、第一項未修正。            │
  │30│徒刑，得併科新臺幣一千萬元以下罰金。      │二、配合刑法之修正，刪除原第二│
  │  │    犯前項之罪，因而致人於死者，處無期徒刑│    項有關常業犯之規定；第三項│
  │  │或十年以上有期徒刑，致重傷者，處七年以上有│    及第五項配合酌修文字，遞移│
  │  │期徒刑。                                  │    為第二項及第四項。        │
  │  │    因過失犯第一項之罪者，處三年以下有期徒│三、原第四項遞移為第三項，內容│
  │  │刑、拘役或科新臺幣五十萬元以下罰金。      │    未修正。                  │
  │  │    第一項之未遂犯罰之。                  │                              │
  │  ├─────────────────────┼───────────────┤
  │  │修正第83條（現行條文）：                  │                              │
  │  │    明知為偽藥或禁藥，而販賣、供應、調劑、│一、第一項未修正。            │
  │  │運送、寄藏、牙保、轉讓或意圖販賣而陳列者，│二、配合刑法之修正，刪除原第二│
  │  │處七年以下有期徒刑，得併科新臺幣五百萬元以│    項有關常業犯之規定；第三項│
  │  │下罰金。                                  │    及第五項配合酌修文字，遞移│
  │  │    犯前項之罪，因而致人於死者，處七年以上│    為第二項及第四項。        │
  │  │有期徒刑，致重傷者，處三年以上十二年以下有│三、原第四項遞移為第三項，內容│
  │  │期徒刑。                                  │    未修正。                  │
  │  │    因過失犯第一項之罪者，處二年以下有期徒│                              │
  │  │刑、拘役或科新臺幣三十萬元以下罰金。      │                              │
  │  │    第一項之未遂犯罰之。                  │                              │
  └─┴─────────────────────┴───────────────┘


司法院資訊處製作；財團法人民間司法改革基金會備份。
